福建高等法院金門分院民事判決　　 95年度上更（二）字第1號
上　訴　人　乙○○
訴訟代理人　陳錫川律師
被上訴人　　協泰營造廠股份有限公司
法定代理人　甲○○
訴訟代理人　林秀蓉律師
訴訟代理人　己○○
參　加　人　詠裕實業有限公司
法定代理人　丙○○
上列當事人間請求給付承攬報酬事件，上訴人對於中華民國86年
7月21 日福建金門地方法院85年度訴字第30號第一審判決提起上
訴，經最高法院第二次發回更審，本院於96年7月17日言詞辯論
終結，判決如下：
    主  文
原判決關於駁回上訴人後開第二項之訴部分，及該部分假執行之
聲請，並訴訟費用之裁判（除確定部分外），均廢棄。
被上訴人再應給付上訴人新台幣柒拾玖萬壹仟肆佰零陸元，及自
民國八十五年七月十一日起至清償日止，按週年利率百分之五計
算之利息。
其餘上訴駁回。
第一、二審及發回前第三審訴訟費用（除確定部分外），由被上
訴人負擔三分之一，餘由上訴人負擔。
其餘假執行之聲請駁回。
    事實及理由
壹、兩造於原審起訴之聲明及主張、答辯
一、上訴人起訴主張及聲明：
（一）上訴人起訴主張
１、被上訴人前就榮湖污水下水道工程、擎天污水下水道系統工
    程及水美污水道工程分別與上訴人約為承攬，雙方口頭議定
    關於水美污水道之工程之報酬為新台幣（下同）30萬元，其
    餘二項工程則以書面協定實作實算。關於榮湖工程部分，雙
    方言明單價板模工程每平方公尺600元、鋼筋加工組立每噸6
    ,300 元、搭外架每平方公尺110元，上訴人完成板模工程21
    ,169.77 平方公尺（嗣後更正為21,069.32平方公尺，其中
    木模為15,619平方公尺，鋼模為5,450.32平方公尺）、鋼筋
    加工組立440.777噸（嗣後更正為436噸）、搭外架4,779平
    方公尺，又於約定工作項目外點工澆灌預鑄水泥溝板蓋人孔
    模報酬358,000元（嗣後更正為連原訂施作之土尾工共計241
    ,674 元），此部分報酬總額合計16,362,447元，被上訴人
    僅支付13,541,006元，尚欠2,821,441元。關於擎天工程部
    分，雙方言明單價板模工程每平方公尺500元、鋼筋加工組
    立每噸6,500元、搭外架每平方公尺110元，上訴人完成板模
    工程10,458平方公尺（嗣後更正為10,357.67平方公尺，其
    中木模為6,000平方公尺，鋼模為4,357.67平方公尺）、鋼
    筋加工組立145噸（嗣後更正為143.74噸）、搭外架288平方
    公尺，又點工澆築排水溝混凝土每工3,000元，計出17工共5
    1,000元（嗣後更正為連原訂施作之土尾工共計167,326元）
    ，此部分報酬總額合計6,254,180元，被上訴人僅支付4,278
    ,720 元，尚欠1,975,460元。以上三項承攬工程未付報酬總
    額合計5,096,901元，經上訴人於工作完成後之85年7月1日
    函催被上訴人驗收工程及給付報酬，並於同月3日送達被上
    訴人，但未獲置理，為此訴請判命如數清償。
２、關於上訴人完成榮湖、擎天兩處模板及鋼筋組立工作之數量
    ，可向金門縣政府函查被上訴人申報完工之數據即足明瞭。
    至於搭建外架部分，亦可將施工圖送請建築師公會核算圖上
    工程所需鷹架數量（本件施工架皆為上訴人所搭建，被上訴
    人所謂由訴外人壬○○搭建之外架仍係擎天水庫管理中心建
    物之鷹架，與系爭工程無關）。
３、鋼模之價格本較木模昂貴，上訴人在工程進行中為改善施工
    品質，自行斥資採購鋼模施作，並自行吸收超出之成本，仍
    按原定木模計價請領報酬，於法並無不合。查榮湖工程之木
    模既可按每平方公尺600元計價，則同一工程之鋼模價格自
    不可能低於此數。又依兩造間以往計價資料所示，85年4月9
    日及同年5月9日之榮湖工程計價均載明鋼模單價為600元，8
    5年5月9日之擎天工程計價單亦載明鋼模單價為500元，足見
    兩造間就鋼模應當如何計價一節本無歧見，被上訴人臨訟對
    此價格提出爭執，又稱水溝鋼模乃係合約外之追加工程云云
    ，所辯實無可取。
４、兩造間固曾約定保留10％報酬款、俟被上訴人與金門縣政府
    就相關合約工程辦理總驗完竣後方行給付，但查：關於榮湖
    工程部分，經被上訴人與金門縣政府同意展期至84年12月25
    日完工，其中上訴人施作之廠區工程部分已於同年4月底完
    工撤離，抽水站部分雖遲至85年1月完工，但此係因被上訴
    人先前未能及時取得施工土地之使用權所致，非可歸責於上
    訴人。至於擎天工程部分，被上訴人與金門縣政府約定展限
    至84年9月23日完工，上訴人已於同年1月至7月間陸續完成
    自己承包部分之工程，被上訴人則遲不向金門縣政府報請驗
    收，依民法第235條但書規定，上訴人得以準備給付之情事
    通知被上訴人以代給付之提出，經上訴人於85年7月1日函催
    被上訴人於7日內驗收工程，被上訴人於同月3日收受送達後
    仍不置理，自不容其仍執尚未驗收為由拒付本件報酬。至金
    門縣政府函敘擎天、榮湖二工程因施工瑕疵未獲改善致未驗
    收一事，所指施工瑕疵與上訴人承攬部分無關，擎天工程之
    水溝模板因壓力管溝被打除418平方公尺而重作，亦非肇因
    於可歸責於上訴人之事由，併予說明。
５、關於水美工程部分，其計價單與榮湖、擎天工程之計價資料
    同時提出，足見係由被上訴人交由上訴人承作而一併會算。
    又經上訴人向水美公司查詢，據告稱該工程係詠裕實業股份
    有限公司所承包，而詠裕實業股份有限公司之負責人丙○○
    為被上訴人公司前負責人己○○之夫，兩者關係非淺（水美
    公司與詠裕實業股份有限公司間另訂擎天水庫復國路變更工
    程合約，一度亦曾蓋用被上訴人公司之章戳，嗣後始予刪改
    為詠裕公司），亦足認本件工程係以被上訴人公司名義洽由
    上訴人承作，而非如被上訴人所舉證人辛○○證述由其向詠
    裕實業股份有限公司借牌轉包於上訴人。
（二）聲明
１、被上訴人應給付上訴人5,096,901元，及自民國85年7月11日
    起至清償日止按週年利率5％計算之利息。
２、並請宣告准上訴人提供擔保而為假執行。
二、被上訴人答辯及聲明
（一）答辯
１、否認曾就水美污水道工程與上訴人約定次承攬關係，係訴外
    人辛○○個人承包該項工程。
２、上訴人所提出之計價單未經逐級簽認核算，僅係借用例稿表
    格暫充查詢用途而已，不能供為請款會算之憑證。
３、上訴人向被上訴人承包榮湖、擎天下水道工程中模板、鋼筋
    組立及搭架工程，並未包括水溝模板。雙方約定每平方公尺
    600元或500元之模板價格，仍係普通模板而非水溝鋼模或木
    模（水溝模板不需使用支撐，與合約書第10條所載有支撐之
    模板顯不相同）。嗣因工程需要而追加水溝鋼模，此部分因
    不包含於原合約之內，雙方約定按市價（每平方公尺150元
    ）計算。上訴人迄今所承造之工作，經核算結果，榮湖部分
    之工程款為12,998,507元，擎天部分為4,337,855元（其中1
    0％依約均須保留至全部工程經金門縣政府完成總驗收後始
    得給付）；惟因上訴人前自花蓮來金時缺乏資金週轉，為應
    工人請領工資及資金週轉之需，實際上並未依合約所訂期日
    請款，而有同一日內請款數次、甚至工作尚未完成即頻向被
    上訴人央求提前借支，計其已領之金額前者為13,541,006元
    、後者為4,278,720元，顯已超過應領之工程款。又系爭工
    作經原業主金門縣政府及內政部營建署工程品鑑委員會查核
    結果，發現上訴人負責施工部分有嚴重缺失，責令重作（擎
    天水溝模板418平方公尺因壓力管溝打除重作，上訴人竟仍
    重覆請款，亦有未合），上訴人竟於溢領報酬之餘對此置之
    不理，致使被上訴人迫不得已另行僱工完成。其猶訴請判命
    上訴人給付報酬，殊非有理。至上訴人所謂「土尾工」部分
    ，遍查其所填載之計價單，並無請領土尾工程款之記載，且
    事實上系爭工程有關土尾工部分係由訴外人丁○○施作，亦
    有被上訴人丁○○之計價單足憑，上訴人既未實際施作，自
    不得矇混請求此部分報酬。
４、依照兩造間所訂工程合約，上訴人承作之工程係採實作實算
    ，被上訴人與金門縣政府間則採總價結算，故被上訴人向金
    門縣政府申報之模板、鋼筋完工數量如何，並不足以採為認
    定上訴人施作數量之證明，上訴人就其主張實際完成工作之
    數量仍應自負舉證之責。至於施工架部分，在擎天工程方面
    係由訴外人壬○○所承作，上訴人並未搭設，此觀之擎天工
    地模板鋼筋半月實際進度表編號第29項下未載施工架累計完
    成數量、而另在於同一進度表下方填載「施工架：228平方
    公尺」字樣自明，至於榮湖工程方面則因工作物僅有一層樓
    高，間有可用工作架代替而無須另搭鷹架者，是其實作數量
    與施工圖上之數量未必一致，上訴人應就其所主張施作之數
    量舉證以實其說。
５、兩造於84年4月9日及同年5月9日就榮湖、擎天工程所為計價
    資料雖有鋼模單價600元及500元之記載，但在各該計價單上
    同時載明此等項目係指水溝蓋板而言。由於上訴人就此部分
    工作除施作鋼模外尚須負責澆注水泥，而被上訴人則僅負責
    提供水泥、沙石等材料，因而對於上訴人從優計價（其他承
    商施作普通模板或水溝蓋板，前者價格止於400元至450元，
    後者則不過200元至280元，足見被上訴人對待上訴人已屬優
    厚），不容上訴人執以混淆。而鋼模可不限次數重覆使用，
    其成本較木模便宜，被上訴人以單價150元計算並無不合，
    上訴人主張600元或500元計價要非合理。又兩造所約定之模
    板或水溝蓋板單價中，均已包括工資在內，上訴人自不得於
    約定之承攬報酬外就同一工作重複請求所謂點工之工資。
６、依據兩造間合約書第12條所訂，榮湖及擎天工程各須保留報
    酬10％至金門縣政府辦理總驗收之後始行給付。茲該二工程
    因金門縣政府分別於85年7月及11月間變更設計，又值百姓
    抗爭、路權申請等故，迄未完工驗收，有審計部福建省審計
    處函可證，約定給付條件仍未成就，上訴人遽行請求給付亦
    有未合。
（二）聲明
１、駁回上訴人之訴及假執行之聲請。
２、如受不利之判決，願供擔保免為假執行。
貳、歷審之判決
一、原審法院判決：「被告應給付原告新臺幣貳佰零萬仟貳
    佰柒拾貳元角及自八十五年七月十日起至清償日止，按週
    年利率息百分之五計算之利息。原告其餘之訴駁回。訴訟費
    用由被告負擔五分之二，餘由原告負擔。本判決第一項於原
    告以新臺幣陸拾柒萬柒仟柒佰伍拾柒元為被告供擔保後得假
    執行；但被告於假執行程序實施前如以新臺幣貳佰零萬
    仟貳佰柒拾元為原告提供擔保，得免為假執行。」兩造均
    不服分別提出上訴。
二、本院86年度上字第11號判決「兩造上訴均駁回。第二審訴訟
    費用由兩造各自負擔。」兩造均聲明不服分別提起上訴。
三、最高法院92年度台上字第1714號判決：「原判決關於駁回上
    訴人乙○○之上訴，及該訴訟費用部分廢棄，發回福建高等
    法院金門分院。原判決關於駁回上訴人協泰營造廠股份有限
    公司就本金新台幣貳佰零萬仟貳佰柒拾貳元角計付民
    國八十五年七月十日當日按週年利率百分之五計算利息部分
    之上訴，暨該部分之第一審判決，均廢棄。協泰營造廠股份
    有限公司之其他上訴駁回。第三審訴訟費用關於上訴人協泰
    營造廠股份有限公司上訴部分，由該上訴人負擔。」（協泰
    公司上訴之部分，已確定。）
四、本院92年度上更一字第4號判決「原判決關於駁回上訴人後
    開第二項之訴部分，及該部分假執行之聲請，並訴訟費用之
    裁判（除確定部分外），均廢棄。被上訴人再應給付上訴人
    新台幣貳佰貳拾玖萬參仟零捌拾捌元，及自民國八十五年七
    月十一日起至清償日止，按週年利率百分之五計算之利息。
    其餘上訴駁回。第一、二審及發回前第三審訴訟費用（除確
    定部分外），由被上訴人負擔八分之七，餘由上訴人負擔。
    前開第二項部分，上訴人以新台幣柒拾柒萬元為被上訴人預
    供擔保後得假執行；但被上訴人如以新台幣貳佰貳拾玖萬參
    仟零捌拾捌元為上訴人提供擔保後，得免為假執行。其餘假
    執行之聲請駁回。」協泰公司不服，提起上訴。
五、最高法院95年度台上字第965號判決：「原判決關於命上訴
    人再給付新台幣二百二十萬五千八百八十八元本息及負擔該
    訴訟費用部分廢棄，發回福建高等法院金門分院。其他上訴
    駁回。第三審訴訟費用關於駁回其他上訴部分，由上訴人負
    擔。」
參、兩造於本院更審之聲明及陳述（協泰公司不服一審判決部分
    已確定）：
一、上訴人乙○○之聲明及陳述
（一）聲明
１、原判決不利上訴人部分廢棄。
２、前項廢棄部分，被上訴人應再給付上訴人2,205,888元，及
    自85年7月11日起至清償日止，按週年利率百分之五計算之
    利息。
３、第一、二、三審訴訟費用除已確定者外，由被上訴人負擔。
４、 願供擔保請准為假執行之宣告。
（二）補充陳述：
１、兩造之工程合約當事人為何人？
（1）按私人獨資經營之商號，雖以商號名義為交易，仍應以該
     私人為當事人，有最高法院41年台上字第1040號判例意旨
     可資參照。
（2）系爭工程合約既係由上訴人乙○○以獨資經營之商號「立
     國模板工程」之名義簽訂，按諸前開最高法院判例意旨，
     仍應以上訴人乙○○為契約當事人。是以，本件自無所謂
     當事人不適格問題。
（3）被上訴人遲至本案已部分判決確定後，始為當事人不適格
     之抗辯，顯無理由。
２、上訴人請求協泰公司支付榮湖工程及擎天工程10％工程保留
    款有無理由？（工程保留款之清償期是否屆至？）
（1）榮湖工程及擎天工程保留款之清償期是否屆至？（系爭工
     程無法通過金門縣政府驗收，是否因為乙○○之施工瑕疵
     所致？）
最高法院92年度台上字第1714號判決發回意旨略以「當事人以
  將來事實發生時為債務之清償期者，倘債務人以不正當行為阻
  止該事實之發生，類推適用民法第101條第1項規定，應視為清
  償期已屆至；所謂不正當行為，自不以惡意之積極行為為限，
  消極阻止事實發生之行為，亦包括在內。……倘係因協泰公司
  遲未向金門縣政府報驗，或因可歸責協泰公司之事由致全部工
  程未能經金門縣政府驗收，是否應認協泰公司以消極不正當行
  為阻止該事實發生，視為清償期已屆至，亦非無可推敲之餘地
  」。
查，兩造就系爭榮湖及擎天工程，固曾約定應各保留10％報酬
  款，俟金門縣政府辦理總驗收後始行給付，且系爭二工程迄未
  經金門縣政府辦理驗收完畢。惟依卷附金門縣政府93年1月29
  日府工水字第0930003457號函所示，系爭榮湖、擎天二處工程
  所以迄今仍未完工驗收，係因「協泰公司逾期未完工，未能履
  行合約責任，且諸多瑕疵拒不改善」，而由業主終止雙方契約
  之故，則其屬可歸責於被上訴人之事由所致，應屬明確；另依
  福建金門地方法院就被上訴人與訴外人金門縣自來水廠，因本
  件擎天工程承攬報酬給付事件所為之90年度重訴字第4號民事
  判決記載，該案承審法院固認金門縣自來水廠於本件擎天工程
  已完工後，基於公平原則，應不得再終止契約，惟同時亦認定
  系爭擎天工程所以遲未經驗收，乃因被上訴人施作之工程存有
  多項瑕疵，雖經金門縣自來水廠及監造設計單位屢次通知，亦
  未獲被上訴人修補之故（參被上證17號）；而被上訴人與金門
  縣政府間有關榮湖工程之給付承攬報酬事件，亦經福建金門地
  方法院92年度重訴字第7號判決，以被上訴人僅完成98.57％，
  且有多處瑕疵未依約修補完成，認金門縣政府終止該工程合約
  係屬合法，駁回被上訴人之訴。
果爾，系爭榮湖及擎天工程迄今仍未獲金門縣政府驗收完畢，
  顯屬可歸責於被上訴人之事由所致，且與上訴人施作之工程無
  關，其因此肇生之契約不利益自無轉而要求上訴人負擔之理，
  按諸前揭最高法院發回意旨，亦應認該百分之十工程保留款部
  分，其清償期業已屆至，上訴人依法訴請給付，自屬有據，被
  上訴人猶以業主尚未驗收為由拒絕給付，並無理由。
系爭工程無法經金門縣政府驗收，係不可歸責於被上訴人之事
  由或係因可歸責於上訴人之事由所致，故上訴人不得向被上訴
  人請求本件工程保留款之事實，應由被上訴人舉證證明，無從
  徒託空言。被上訴人迄今既無法舉證證明係因可歸責於上訴人
  之事由或不可歸責於被上訴人之事由，致系爭工程無法經金門
  縣政府驗收，自應受不利判決。
退步言，系爭工程保留款，依最高法院92年度台上字第1714號
  判決意旨，既係以金門縣政府完成驗收為清償期屆至之時，茲
  被上訴人與金門縣政府間之榮湖工程及擎天工程合約，既因被
  上訴人逾期未完工、未能履行合約責任、且有諸多瑕疵拒不改
  善等可歸責事由，而經金門縣政府分別於86年6月25日、86年6
  月1日終止契約在案（參鈞院前審卷附福建省金門縣政府93年1
  月29日府工水字第0930003457號函），顯已無從再為驗收，似
  應認斯時系爭工程保留款之清償期屆至，被上訴人仍有給付義
  務。
（2）上訴人所完成之榮湖工程及擎天工程之工程項目及數量？
上訴人與被上訴人間之系爭榮湖及擎天工程承攬契約，係屬實
  作實算方式，並無約定數額，為雙方所不爭執之事實，而上訴
  人已完成榮湖工程模板21,069.32平方公尺、鋼筋組立436噸、
  搭外架4,779平方公尺，對於被上訴人有榮湖工程款債權15,91
  4,082元；擎天工程則已完成模板10,357.67平方公尺、鋼筋組
  立143.74噸、搭外架288平方公尺，對於被上訴人有擎天工程
  款債權6,144,825元，為本案已判決確定之事實（僅其中10 ％
  保留款之清償期是否已屆至，雙方尚有爭議而已），並有相關
  計價單（原證9第1、2頁）、模板鋼筋半月實際進度表（被證9
 ）等資料可資為憑，被上訴人就上訴人已完成之鋼筋組立數量
  且予自認。因此，該金額範圍內之工程，上訴人已依約完工，
  屬雙方間已判決確定之事實，任何一方不得再為相反主張。是
  被上訴人猶稱上訴人尚未依約完成系爭工程，無從請求給付該
  10％之工程保留款等云，顯無理由。
又「承攬人完成工作，應使其具備約定之品質，無減少或滅失
  價值或不適於通常或約定使用之瑕疵，固為民法第492條所明
  定，惟此乃有關承攬人瑕疵擔保責任之規定，與承攬工作之完
  成無涉。倘承攬工作已完成，縱該工作有瑕疵，亦不得因而謂
  工作尚未完成」，最高法院85年台上字第2280號判決闡釋綦詳
  。是被上訴人辯稱上訴人施作之工程有瑕疵，故尚未依約完成
  系爭工程等云，按諸前揭最高法院判決意旨，顯屬無據。
３、協泰公司關於工程瑕疵致其受到損失之抵銷抗辯有無理由？
（1）被上訴人協泰公司能否於本件訴訟程序中主張抵銷抗辯？
按當事人就其主張之爭點，經依第1項第3款或前項為協議者，
  應受其拘束，民事訴訟法第270條之1第3項定有明文。依同法
  第463條規定並準用於第二審程序。
被上訴人於其94年1月7日提出之民事答辯(二)狀稱「上開損害，
  被上訴人協泰公司擬對上訴人乙○○另行訴請賠償，爰不於本
  案主張抵銷」，自行表明不於本案為抵銷之主張；嗣鈞院前審
  94年3月18日準備程序期日時，被上訴人復當庭表示「準備另
  行起訴，不在本件主張抵銷」，而經雙方協議不列為本案爭點
  ，按諸前揭民事訴訟法第463條準用同法第270條之1第3項規定
  ，兩造自應受其拘束，不得再行主張。
依上所述，不於本案主張抵銷，既為被上訴人自行主張，並經
  雙方當庭協議，縱不許被上訴人於本案再行提出抵銷之抗辯，
  亦無顯失公平可言。
（2）若能主張，則其主張有無依據？
被上訴人就上訴人施作系爭工程有瑕疵且可歸責於上訴人之事
  實，應舉證證明。
榮湖工程所謂「廠區排水溝高層錯誤敲除重做」之瑕疵，被上
  訴人於被上證4中並未舉證證明，是否存在顯非無疑，且其與
  上訴人亦無干涉；「廠區排水箱涵施工錯誤敲除重做」乃被上
  訴人之埋管工程施作錯誤，與上訴人無關（且被上證4所附照
  片為擎天工程之埋管工程照片，非其所主張之榮湖工程）；「
  廠區樓梯施工錯誤敲除重做」則係被上訴人之設計指揮錯誤，
  上訴人完全依被上訴人之設計指示施作，未有瑕疵。且各該修
  復工程之項目、數量、金額，未經被上訴人舉證以實其說，顯
  無足採。
上訴人所承攬者乃人孔之預鑄工程，即依被上訴人提供設計圖
  說之尺寸模式負責鑄造人孔而已，俟製作完成再由被上訴人自
  行吊運至現場擺放施作，則現場之高度是否與人孔相符，本屬
  被上訴人應自行負責事項，無從究責上訴人。況被上訴人提出
  所謂「人孔整理」或「修補人孔」等修補瑕疵費用單據中，既
  有兩造83年1月9日簽訂榮湖工程合約、上訴人進場施作前發生
  者（參被上證5第2頁、第3頁），復有因施作非兩造間合約範
  圍之埋管工程而破壞水溝之修復工項（參被上證5第4頁等，及
  證人戊○○96年6月7日準備程序筆錄第4頁證詞），則證人戊
  ○○等人施作之所謂工程收尾項目，是否即為被上訴人所稱上
  訴人瑕疵修復之工程，顯非無疑。
又工作有瑕疵，定作人對承攬人行使債務不履行之損害賠償請
  求權，應以瑕疵之發生係可歸責於承攬人之事由為要件（最高
  法院94年台上字第1126號判決意旨參照），則被上訴人自應先
  就系爭瑕疵之發生係可歸責於上訴人之事由所致舉證證明，否
  則無從本於債務不履行規定請求賠償。
（3）上訴人主張抵銷債權已罹於時效是否有理由？
定作人之瑕疵修補請求權、修補費用償還請求權、減少報酬請
  求權、損害賠償請求權，依民法第514條第1項規定，均因瑕疵
  發見後1年間不行使而消滅。
被上訴人所主張之系爭工程瑕疵縱屬存在，亦因未於83年、84
  年間瑕疵發見後之1年間行使，而致民法第514條第1項所定之
  定作人瑕疵擔保權利罹於時效，上訴人為時效抗辯自有理由。
其次，系爭工程保留款，依最高法院92年度台上字第1714號判
  決發回意旨，係以金門縣政府完成驗收為清償期屆至之時，茲
  被上訴人與金門縣政府間之榮湖工程及擎天工程合約，既因被
  上訴人逾期未完工、未能履行合約責任、且有諸多瑕疵拒不改
  善等可歸責事由，而經金門縣政府分別於86年6月25日、86年6
  月1日終止契約在案（參鈞院前審卷附福建省金門縣政府93年1
  月29日府工水字第0930003457號函），顯已無從再為驗收，似
  應認斯時系爭工程保留款之清償期屆至，被上訴人有給付義務
  。果爾，其前，被上訴人之瑕疵修補請求權、修補費用償還請
  求權、減少報酬請求權及損害賠償請求權既已因時效完成而消
  滅，自無從再適用民法第337條規定主張抵銷。
４、協泰公司關於自行雇工處理費用、材料、工人、工具墊付款
    項目據以主張抵銷是否有理由？
（1）被上訴人協泰公司能否於本件訴訟程序中據以主張抵銷抗
     辯？
當事人不得於二審提出新攻擊或防禦方法，民事訴訟法第447
  條第1項定有明文。
被上訴人之墊付款項抵銷抗辯，屬未於第一審及前審主張之新
  攻擊防禦方法，依上開民事訴訟法第447條第1項規定，於本審
  不得提出，被上訴人就其非新攻擊防禦方法或得於第二審提出
  之事由，應予說明或釋明。且依上述，不許其提出並無顯失公
  平之虞。
（2）若能主張，則其主張有無依據？
上訴人否認所謂自行雇工處理費用、墊付款項等抵銷債權之存
  在，被上訴人應舉證證明。
自行雇工處理費用部分：上訴人與被上訴人間之榮湖工程及擎
  天工程，係屬實作實算方式，為兩造所不爭執之事實，且上訴
  人已實際施作完成之工程項目及數量，乃本案判決確定之事實
  ，業如前述，則被上訴人所稱「上訴人並無完成工程而由被上
  訴人協泰公司自行雇工處理之80萬元金額」等云，究何所指，
  殊屬費解。且被上訴人就所稱自行雇工處理之80萬元費用，其
  施作日期、工程項目、數量及金額等應舉證證明，無從徒託空
  言。被上訴人96年7月3日雖當庭提出單據二紙，主張係所謂代
  墊款項之證據等云，然依其上記載該等款項乃上訴人收受工程
  款之執據，並非所謂雇工處理之單據，至其上有關借支部分則
  為被上訴人加註，上訴人謹否認之，且該等款項是否即為被上
  訴人所稱之自行雇工處理費用80萬元，亦非無疑，應由被上訴
  人證明。
墊付款項部分：
  1.被上訴人主張，上訴人所承攬榮湖工程及擎天工程之「模板
    工程」部分，包含混凝土之提供，因上訴人自83年11月24日
    以後即未依約提供榮湖工程之混凝土（參附表1）、83年12
    月10日以後亦未提供擎天工程之混凝土（參附表2），伊乃
    代為墊付，就該墊付款項自得對上訴人主張抵銷等云。
  2.然查，上訴人於被上訴人所主張未依約提供混凝土而由伊代
    墊混凝土款項後之84年4月9日、84年5月9日請領榮湖工程之
    模板工程款，及84年1月24日、84年4月9日、84年5月9日請
    領擎天工程之模板工程款時，均係以兩造合約約定之單價（
    每平方公尺600元及500元）全額請領（上證1），被上訴人
    並未主張應扣除所謂代墊之混凝土款項，足稽上訴人所承攬
    之榮湖工程及擎天工程之「模板工程」部分，根本未含混凝
    土之提供。是被上訴人主張得以該墊付之款項對上訴人為本
    件工程款之抵銷等云，顯屬無據。
  3.依雙方間「榮湖污水下水道」工程合約書第10條第1項規定
    「除水泥、鋼筋由發包單位（即業主）供給外，施工用之建
    材統籌由甲方（即被上訴人）提供」，則被上訴人辯稱混凝
    土等建材應由上訴人提供，已屬無據；況依被上訴人所提供
    之資料顯示，每立方米之混凝土單價高達2300元或2400元（
    參被上證3，該等計價單中之數字與附表二有所不符，如83
    年12月10日之計價單混凝土2000P為260,820元，附表二卻標
    為66,690元），較諸兩造間之承攬報酬約定還高數倍，益徵
    其非上訴人依約所應提供者。至人孔吊運、抽水站吊運等部
    分並不在上訴人本件承攬施作範圍內，本不應由上訴人負擔
    ，不生被上訴人墊付問題。擎天工程亦同，被上訴人就上訴
    人須負擔擎天工程混凝土等建材並提供人孔吊運、水溝蓋吊
    運之依據，應予舉證證明。
  4.又被上訴人將被上證2計價單中之「機拌水泥工資、澆置、
    土尾」等項目，恣意曲解為迥不相牟之「幫浦車」工項，未
    免無稽。且此部份支出，若屬上訴人承攬工程之範圍，被上
    訴人於上訴人為前揭請款時，庸有不主張應予扣除之理。足
    徵被上訴人事後所辯，並無足採。
  5.另系爭工程合約第10條乃「材料檢查」之規範，是除第1項
    明定水泥、鋼筋及施工用建材之提供者外，其餘各項自應為
    負責材料檢查者之規定，被上訴人援引為材料提供之規定，
    並據以為請求基礎，顯屬無據。
５、被上訴人能否就上訴人無法提供發票、工資表一事提出抗辯
    ？若能，其效果如何？
（1）當事人不得於第二審提出新攻擊或防禦方法，民事訴訟法
     第447條第1項定有明文。
（2）被上訴人所主張上訴人無法提供發票或工資表，故請款條
     件尚未成就，伊得依約扣抵全部工程款之抗辯，核屬歷審
     未曾主張之新攻擊防禦方法，依上開民事訴訟法第447條第
     1項規定，於第二審不得提出。被上訴人就其非新攻擊防禦
     方法或得於第二審提出之事由，應予說明或釋明。且依上
     述，不許其提出並無顯失公平之虞。
（3）退步言，依系爭工程合約第11條後段規定，上訴人向被上
     訴人請款時，除檢具發票外，並得以工資表為之，而所謂
     工資表，係指施作工程之工人之工資表，並非「立國模板
     工程」之工資表，自無不能提供可言。被上訴人徒以上訴
     人無法提供「立國模板工程」之發票或工資表，即謂請款
     條件無法成就，依約得就全部工程款扣抵等云，顯無理由
     。
二、被上訴人協泰公司之聲明及陳述
（一）聲明
１、上訴人之上訴駁回。
２、第一、二、三審訴訟費用除確定部分外由上訴人負擔。
３、倘受不利判決，被上訴人願供擔保，請准宣告免予假執行。
（二）補充陳述
１、立國模板工程方為契約當事人：
（1）上訴人乙○○以「立國模板工程」代理人名義，與被上訴
     人協泰公司簽訂模板等工程合約，此有工程契約書可證，
     復為上訴人所不爭執。
（2）則立國模板工程方為契約當事人，上訴人既非契約當事人
     ，復未舉證「立國模板工程」為其獨資經營之商號或公司
     ，提起本訴，請求給付承攬報酬，當事人不適格，應予駁
     回。
２、上訴人請求被上訴人支付榮湖工程10％工程保留款為無理由
    (工程保留款之清償期並未屆至)：
（1）上訴人乙○○並無完成工程之事實：上訴人乙○○承作系
     爭榮湖工程後，因資金短絀，要求被上訴人協泰公司先行
     支付，上訴人承諾完工時一併結算扣抵，俟其已溢領款項
     後，竟撒手不管，並未依約完工、整理工地、收尾等，協
     泰公司為避免延誤工期，只得自行僱工處理，非由上訴人
     完成工程。
（2）而上訴人就榮湖工程款有所溢領，故乙○○提出之84年11
     月10日榮湖計價單（原證9）上才會記載有另應扣「八十萬
     至一百萬元」等語，並有上訴人預支之親筆簽收單據2紙共
     計80萬元為證，是上訴人計算請求之榮湖工程款，應將該
     溢領之80萬元扣除。
（3）況，就系爭榮湖工程，約明保留工程款10％，待業主金門
     縣政府就全部工程完成總驗收後，方為給付，其性質應屬
     法律行為生效之停止條件，金門縣政府就榮湖工程迄今尚
     與被上訴人爭訟中，既未辦理總驗收亦未給付工程保留款
     予被上訴人，且係不可歸責於被上訴人之原因所致，是條
     件尚未成就，上訴人自不得請求給付。
（4）而，上訴人所引用的函，是金門縣政府所發，而金門縣政
     府復因系爭工程與被上訴人訟爭當中，當然對被上訴人一
     方不利，該函為片面偏頗之詞，自無足採。
（5）且因上訴人乙○○偷工減料，未按圖施工，及未依約完工
     ，致被上訴人協泰公司屢遭業主即金門縣政府扣罰工程款
     ，並為金門縣政府引為不為驗收之藉詞。此有審計部福建
     省審計處86年5月2日審福三字第861599號函（被證17，85
     訴30卷第183頁）、施工中之工程工地抽查紀錄（被上26，
     上更一卷二第276頁）、金門縣政府83年9月9日 (83)縣建
     字第24513號函影本（86上11卷第220至221頁）、金門縣政
     府84年5月15日 (84)府建字第12901號函影本（86上11卷第
     222至224頁、85訴30卷第80頁）、榮湖污水下水道系統缺
     失改善部分工程估價單影本（86上11卷第225頁）、金門縣
     自來水廠工程數量計算表影本（86上11卷第226至333頁）
     等等可證。
３、上訴人請求被上訴人應支付擎天工程10％工程保留款為無理
    由：
（1）擎天工程保留款之清償期並未屆至：
上訴人並無完成工程之事實，其本不得請領保留款：上訴人乙
  ○○自83年間承作擎天工程後，因資金短絀，常常工人人手不
  足、材料不備，許多工作只完成一部分即撒手不管，只做百分
  之七十或五十，並未依約完工、整理工地、收尾等，此情業據
  被上訴人之工地管理人即證人庚○○到庭證述稽詳。
上訴人乙○○偷工減料，未按圖施工，及未依約完工，致被上
  訴人協泰公司屢遭業主即金門縣政府扣罰工程款。此有擎天污
  水下水道系統缺失改善部分工程估價單影本（86上11卷第234
  頁）、金門縣自來水廠工程數量計算表影本（86上11卷第235
  至236）等等可證。
（2）上訴人乙○○並無完成工程之事實，其應就實際完成工作
     之項目、數量及金額負舉證責任。
（3）基此，上訴人請求被上訴人支付擎天工程10％工程保留款
     為無理由。
４、被上訴人就工程瑕疵所受損失，主張於本件抵銷抗辯為有理
    由，且請求權無時效消滅情形：
（1）被上訴人於本件仍得為抵銷之抗辯：
前審92年度上更(一)字第4號判決被最高法院廢棄發回，被上訴
  人於前審訴訟程序所為不為抵銷之表示，此程序事項並無既判
  力之性質，自無拘束法院或當事人之效力。
當時基於程序進行時點之考量方為此保留之表示，並未為瑕疵
  扣款請求權之拋棄，亦不生實體上請求權喪失之效力。
且，被上訴人於一審及歷審即一再就此上訴人未完工及完成部
  分有瑕疵為抗辯及舉證，此未完工及完成部分有瑕疵之扣款係
  因可歸責上訴人之事由所致，依民事訴訟法第463條準用同法
  第270條之1第3項但書規定，如不許被上訴人提出抵銷之抗辯
  ，顯失公平。
基此，被上訴人於本件自仍得為抵銷之抗辯，此理甚明。
（2）上訴人完成之工程有瑕疵，被上訴人就下列項目、金額主
     張抵銷：
本件系爭工程上訴人依約應責任施工，結果除部份未完成外，
  已完成之部分復有缺失，此情除證人庚○○證述外，並有證人
  戊○○到庭證述。
上訴人完成之工程有瑕疵，致被上訴人協泰公司遭業主即金門
  縣政府扣罰工程款。此有擎天污水下水道系統缺失改善部分工
  程估價單影本（86上11卷第234頁）、金門縣自來水廠工程數
  量計算表影本（86上11卷第235至236頁）等等可證。
此瑕疵給付，除依民法第 492條規定負工作物之瑕疵擔保責任
  外，上訴人應負不完全給付之債務不履行責任，被上訴人自可
  主張依給付遲延之法則，請求上訴人賠償損害，即被上訴人支
  出之修補瑕疵費用及因此瑕疵被業主扣款之金額。
（3）就上訴人應負之瑕疵責任，就施作錯誤敲除重作之扣抵金
     額為796,536元，就修補瑕疵費用及業主結算列項缺失改善
     扣款之扣抵金額為1,397,749元（證據請見及被上證4、5、
     6）。
（4）按，上開債務不履行之損害賠償請求權之請求權時效為15
     年，依此，被上訴人之抵銷主張，並無消滅時效完成之情
     形。退萬步言，縱使依上訴人所述有請求權消滅時效完成
     之情形，惟依民法第337條規定，被上訴人仍得就各抵銷債
     權主張抵銷。
５、就自行僱工處理費用及墊付款部分，被上訴人主張於本件得
    為抵銷之抗辯，且被上訴人之請求有據：
（1）就自行僱工完成及材料等墊付款部分，被上訴人於一審及
     歷審即一再抗辯及舉證，並非提出新的攻擊防禦方法。
（2）由上述可知85年7月當時被上訴人通知上訴人已行使權利主
     張墊付款扣抵工程款。
（3）此上訴人依合約第10及11條應提供之材料、工人、工具與
     機械（被上證7）卻未提供，而由被上訴人協泰公司墊付款
     項部分（請見被上證2、3，及證人庚○○可證），係就第
     一審已提出之攻擊防禦方法為補充，且係因可歸責上訴人
     之事由所致，如不許被上訴人提出抵銷之抗辯，顯失公平
     。則，依民事訴訟法第447條但書所列第3、5、6款規定，
     被上訴人於本件自仍得就此部分為抵銷之抗辯，此為敘明
     。
（4） 被上訴人協泰公司墊付款項之金額：
榮湖工程扣抵2,724,604元（被上證2）。
擎天工程扣抵1,747,039元（被上證3）。
（5）此被上訴人為上訴人所支出之墊付款，依民法第172、176
    條第1項規定，有無因管理之費用償還請求權，請求權時效
    為15年。
（6）退萬步言，至少上訴人因此受有減少工程費用支出之利益
     ，且無法律上之原因，而被上訴人因此受有損害，就此墊
     付款，亦可依不當得利法律關係請求返還，並以此利益返
     還債權與上訴人之工程款抵銷。
６、上訴人之請款條件未成就（無法成就），被上訴人依合約規
    定得就上訴人之工程款 (保留款)全數扣抵：
（1）係被上訴人於本件95年度上更(二)字第1號案件進行期間，才
     發現依上訴人乙○○並無任何「立國模板工程」名稱之公
     司或商號行號之設立 (見被上證1)，何以上訴人以一不存
     在之公司行號簽訂契約？其心可議。
（2）何況此情係因可歸責上訴人之事由所致，如不許被上訴人
     提出抗辯，顯失公平。
（3）則依民事訴訟法第447條但書所列第5、6款規定，被上訴人
     於本件自得就此抗辯提出主張。
（4）另，被上訴人於前審之92年度上更(一)字第4號案件進行中，
     亦曾就契約當事人為何，提出爭執（見92上更(一)第4卷第18
     6頁）。
（5）上訴人乙○○顯然亦無從提供「立國模板工程」之發票（
     或工資表）予被上訴人，迄今亦無提供，則上訴人之請款
     條件無法成就，被上訴人自得依合約第11條就上訴人之工
     程款 (保留款)全數扣抵。
７、綜上所述，上訴人乙○○自行計算協泰公司尚應支付其若干
    工程款，並請求保留之10％工程款，顯無理由。
肆、本案更新審理之範圍及爭點：
一、本案更新審理之範圍
（一）乙○○請求金額：
１、原審請求5,096,901元。
２、原審判決協泰公司應給付乙○○2,033,272.3元。
３、乙○○請求被上訴人協泰公司應再給付2,975,745元
４、92上更一字判決：協泰公司應再給乙○○2,293,088元。
５、其中「水美工程之工程款30萬元」敗訴部分，因不得上訴而
    確定。
（二）協泰公司
１、一審敗訴部分，已據92台上1714號判決確定。
２、92上更(一)字判決：再給付部分，其中「榮湖工程中之鋼筋組
    立工程款」87,200元部分，因95台上965號判決駁回上訴而
    確定；另其中2,205,888元部分，發回更審。
（三）承上，本案更新審理之範圍：上訴人乙○○再請求榮湖、
      擎天工程10％保留款1,591,406元、614,482元本息，合計
      2,205,888元本息。
二、本案更新審理之爭點
（一）兩造不爭執事項：
１、系爭擎天工程部分，已由業主即金門縣自來水廠於終止與被
    上訴人關於擎天工程合約後，就被上訴人施作擎天工程之缺
    失，與訴外人建華營造股份有限公司（下稱建華公司）簽訂
    「擎天污水下水道系統缺失改善部分工程」，由建華公司以
    合約金額8,416,188元承攬，自88年9月8日開工，於89年2月
    1日完工，並經驗收合格，完成結算工程款為7,445,626.77
    元，有工程結算書可參（外放）。
２、被上訴人主張上訴人施作榮湖、擎天工程有瑕疵，但不於本
    件主張抵銷之抗辯，為兩造所不爭執（本院92上更(一)字第4
    號卷二第158、269頁）。
（二）兩造爭執事項：
１、兩造之工程合約當事人為何？
（1）立國模板工程之性質？
（2）立國模板工程與乙○○之關係？
２、上訴人請求協泰公司支付榮湖工程10％之工程保留款有無理
    由？（榮湖工程保留款之清償期是否屆至？）
３、上訴人請求協泰公司支付擎天工程10％工程保留款有無理由
    ？
（1）擎天工程保留款之清償期是否屆至？（系爭工程無法經過
     金門縣政府驗收是否因為乙○○的施工瑕疵所致？）
（2）上訴人所完成的擎天工程之工程項目？
（3）上訴人所完成的擎天工程之工程數量？
（4）上訴人開始進場施工及離場之時間點為何？
（5）上訴人離場之原因為何？
４、協泰公司關於工程瑕疵致其受到損失之抵銷抗辯有無理由？
（1）被上訴人協泰公司能否於本件訴訟程序中據以主張抵銷抗
     辯？
（2）若能主張，則其主張有無依據？
上訴人所完成之工程是否有瑕疵？
瑕疵之內容？（項目、數量？）
上訴人應否負瑕疵責任？
（3）若能抵銷，則可以抵銷之項目、金額？
瑕疵修補費用？
業主對缺失改善之扣款？
（4）本件上訴人主張抵銷債權已罹於時效是否有理由？
５、協泰公司關於自行僱工處理費用、材料、工人、工具墊付款
    項目據以主張抵銷是否有理由？
（1）被上訴人協泰公司能否於本件訴訟程序中據以主張抵銷抗
     辯？
（2）若能主張，則其主張有無依據？
６、被上訴人能否就上訴人無法提供發票、工資表一事提出抗辯
    ？若能，其效果如何？
伍、兩造爭執事項之論斷：
一、上訴人請求榮湖工程10％工程保留款 1,591,406元，是否可
    採？
（一）榮湖工程之工程應付款為15,914,082元，10％保留款為1,
      591,408元，上訴人請求1,591,406元，合先敘明。
（二）按當事人以將來事實發生時為債務之清償期者，倘債務人
      以不正當行為阻止該事實之發生，類推適用民法第101條
      第1項規定，應視為清償期已屆至；所謂不正當行為，自
      不以惡意之積極行為為限，消極阻止事實發生之行為，亦
      包括在內。兩造之承攬契約約定擎天、榮湖工程10％工程
      保留款，應俟金門縣政府就全部工程完成總驗後給付，依
      上說明，係以金門縣政府就全部工程完成總驗之事實之發
      生，為該10％工程保留款清償期屆至之時。按榮湖及擎天
      工程合約，均係由金門縣自來水廠與被上訴人簽訂，但應
      由金門縣自來水廠之上級單位金門縣政府核定驗收合格，
      先予敘明。
（三）審計部86年5月2日審福三字第861599號函金門縣自來水廠
      就榮湖污水下水道系統（土木工程）工程之施作情形，謂
      ：「本案經本處依機關營繕工程及購置定製變賣財物稽察
      條例第22條之規定派員抽查施工情形結果，發現有與合約
      圖說規定不符應行改善事項詳列如後，請查明切實依照合
      約規定辦理，並將改善前、中與改善結果予以拍照於14天
      內將辦理結果連同照片一併函復本處核備。一有關內政部
      下水道工程品質評鑑結果部分：(一)池體內部塗佈環氧樹脂
      有剝落、塗佈不均勻及垂流現象部分應再加強。(二)池體之
      污水管於混凝土澆置後再鑿洞部分應注意改善以避免漏水
      。二本案迄84年12月份工程進度已達百分之九十八以上，
      因變更設計、百姓抗爭、路權申請等因素，拖延至今無法
      完工結案，造成整體設備（包括機械、消防設備）閒置不
      能使用，嚴重影響整體計畫之執行，請妥擬有效因應措施
      ，俾利工程早日結案」。亦即迄86年5月2日止，榮湖工程
      因變更設計、百姓抗爭、路權申請等，尚未完工。金門縣
      政府86年5月20日府建字第09416號函審計部福建省審計
      處，稱：「主旨：本府所屬自來水廠辦理榮湖污水下水道
      工程土木部分，承商（被上訴人）因未能履行合約，擬與
      該承商終止契約案，請鑒核。說明：二榮湖污水下水道工
      程土木部分，承商協泰營造廠股份有限公司於82年12月24
      日簽約後，對於工程之施工時做時停，進度緩慢，至今其
      工程進度才達百分之九十八點五十七，且已逾期多月，而
      對於工程收尾（缺點改善）之工作亦遲遲未動工，影響工
      程之進度及造成行車之安全甚鉅。三協泰營造廠於施工期
      間對於工程之品質，進度之控制皆未能達一定水準，茲列
      舉其重大事例如下：略。……七為利工程順利推動，自來
      水廠擬依合約第24條終止或解除合約第2項第3款規定：乙
      方（被上訴人）違背合約或發生變故，甲方（金門縣自來
      水廠）認其不能履行合約責任時，與承商終止合約」，嗣
      金門縣自來水廠以存証信函終止該合約，有函及存証信函
      可參（本院卷一第52至58頁）。已見上開審計部福建省審
      計處與金門縣政府函已載明榮湖工程未驗收之糾紛。
（四）雖被上訴人主張迄86年1月間，榮湖工程尚有忠孝村B幹線
      PVC管未能變更定案，及追加之LP9抽水站施工用地未確定
      等問題，業主金門縣政府遲延無法處理，其不堪待工損失
      ，始撤離工地，詎金門門縣政府於86年6月23日終止合約
     （本院卷二第 186至187頁）。然上訴人承攬榮湖工程之板
      模及鋼筋組立工程，與忠孝村B幹線PVC管未能變更定案，
      及追加之 LP9抽水站施工用地未確定等問題無關，即使金
      門縣政府終止契約無效，被上訴人對金門縣政府有承攬報
      酬請求權，亦屬被上訴人與金門縣政府間之糾紛，不能因
      此影響兩造間之契約，亦即被上訴人是否應給付榮湖工程
      10％工程保留款，應視上訴人是否已依約完成向被上訴人
      承攬之板模及鋼筋組立工程為斷。
（五）又丙○○於85年4月1日書立被上訴人名義之計價單，在84
      年12月完成榮湖工程98％以上之後，而榮湖工程未完成部
      分乃忠孝村B幹線PVC管未能變更定案，及追加之LP9抽水
      站施工用地未確定，該計價單明白記載上訴人施工完成工
      程項目、單價、總價、上訴人扣除10％保留款後之工程款
      及已領取之工程款，即該計價單所記載榮湖工程已付款13
      ,541,006 元，與上訴人主張被上訴人已支付之工程相同
      ，已如前述，則迄85年4月1日止，上訴人已完成兩造榮湖
      工程之合約。上訴人主張已完成榮湖工程（本院卷二第26
      9頁），應足採信。
（六）被上訴人固然抗辯榮湖工程只完成98.57％（本院卷二第
      272頁），但榮湖工程未完成之1.43％工程，既與上訴人
      承攬之工程無關；金門縣政府未完成榮湖工程驗收，亦係
      被上訴人與金門縣政府間債權債務之糾紛，被上訴人尚不
      得以金門縣政府未驗收而拒付上訴人榮湖工程10％之工程
      保留款。上訴人主張被上訴人應給付10％之保留款1,591,
      406元，核屬可採。
（七）末查，被上訴人所提出據以結算榮湖工程價款之「計價單
      」（85年度訴字第30號卷第124頁）載明「另應扣80萬～
      100萬」，此部分，並據被上訴人提出上訴人預借款金額
      分別為50萬元、30萬元，合計80萬元之收據二紙附卷可憑
      （本院95上更(二)字第1號卷第269頁）。
（八）承上，上訴人關於榮湖工程10％之工程保留款自應扣減該
      80萬元工程預支（借）款，上訴人得請求之金額為791,40
      6元。
二、上訴人請求擎天工程 10％工程保留款614,482元，是否可採
    ？
（一）上訴人應否給付擎天工程10％之工程保留款，仍繫於兩造
      間所定之承攬合約為斷。而上訴人一再辯稱被上訴人未依
      約完工，則被上訴人有無依約履行兩造間所定擎天工程承
      攬合約之工程項目及數量，應由被上訴人負舉證責任。
（二）關於擎天工程部分，被上訴人固於85年9月2日申報完工，
      金門縣自來水廠於86年6月1日終止與被上訴人之合約，有
      被上訴人85年9月2日協金字第850333號函、金門縣政府
      86年5月20日府建字第09415號函、金門縣自來水廠存証
      信函可參（本院92更(一)字第4號卷一第59至60頁、卷二第1
      88頁）。然被上訴人協泰公司主張上訴人未依約完工並有
      諸多瑕疵，致伊損失不貲等語，並提出計價單及工作報表
      為證（本院92上更(一)字第4號卷二第187頁）。足信被上訴
      人所謂擎天工程已完工乃指其與業主金門縣政府自來水廠
      而言，關於兩造間，被上訴人協泰公司自始即主張上訴人
      並未完工，而係由被上訴人另行雇工完成。
（三）證人庚○○於96年7月3日到院證稱「（問：擎天、榮湖工
      程，乙○○到最後有無完成工作？）沒有，由我們去幫他
      收尾。」佐以系爭擎天工程之業主即金門縣自來水廠於終
      止與被上訴人關於擎天工程合約後，就被上訴人施作擎天
      工程之缺失，與訴外人建華公司簽訂「擎天污水下水道系
      統缺失改善部分工程」，由建華公司以合約金額8,416,18
      8元承攬，自88年9月8日開工，於89年2月1日完工，並經
      驗收合格，完成之結算工程款為7,445,626.77元，有工程
      結算書可參（外放），亦即擎天工程已於89年2月1日由建
      華公司就被上訴人施做而未經驗收合格部分，完成改善，
      並經定作人自來水廠及設計監造之新環工程顧問股份有限
      公司驗收合格。
（四）本件兩造關於擎天工程之施工情形，由業主即金門縣自來
      水廠於終止其與被上訴人關於擎天工程合約後，就被上訴
      人施作擎天工程之缺失，與訴外人建華公司另行修繕之情
      事，適足以反證上訴人對其承攬之工程，確有未完工或有
      瑕疵之情事，而該未完工或瑕疵部分，並由他人補正完成
      ，與上訴人無涉，難認上訴人有依約完工。
（五）此外，被上訴人關於有無依約履行兩造間所定擎天工程承
      攬合約之工程項目及數量，所提之主張與證據，並不能否
      定證人之證言及被上訴人上揭另行雇工及由訴外人建華公
      司負責完工等證據與事實，本件既不能採信上訴人之陳述
      與舉證，自不能遽認被上訴人已依約完工，自難僅以被上
      訴人施作工程之缺失，已由建華公司等修繕完成為由，認
      定上訴人關於擎天工程保留款之清償期已屆至，而命被上
      訴人協泰公司應給付該工程保留款予上訴人。
（六）上訴人既未完成其承攬之工程，而係另由被上訴人或上訴
      人之業主另外發包完工，並非由上訴人依約完工，則上訴
      人主張被上訴人應給付擎天工程10％工程保留款614,482
      元，顯屬無據。
陸、綜上所述，上訴人本於承攬契約，請求被上訴人應再給付工
    程款2,205,888元（包括榮湖、擎天工程10％保留款1591,40
    6元、614,482元）及自85年7月11日起至清償日止，按年息5
    ％計算之利息，上訴人就榮湖工程10％保留款1,591,406 元
    之請求部分，於扣減上訴人預先借支80萬元部分，餘791,40
    6元，及自85年7月11日起至清償日止，按年息5％計算之利
    息部分，為有理由，應予准許；上訴人就上開二工程，逾此
    所為請求，均為無理由，應予駁回。原審就上開應准許部分
    ，為上訴人敗訴之判決，尚有未洽，上訴意旨求予廢棄改判
    ，為有理由，爰由本院予以廢棄，改判如主文第二項所示。
    上訴人就上開不應准許部分，提起上訴，其上訴意旨猶執前
    詞，指摘原判決不當，求予廢棄改判，為無理由，應駁回其
    上訴。本件更審判決，經核兩造勝敗部分，均未逾150萬元
    ，為不得上訴，自無再命假執行之必要。上訴人關於假執行
    之聲請，並無實益，應併予駁回。
柒、本件事證已臻明確，兩造關於當事人適格部分，無論上訴人
    乙○○係以何工程行名義與被上訴人簽約，既因實際施工與
    請款者均為乙○○，及其餘爭點暨攻擊防禦方法，核與本件
    判決結果不生影響，爰不逐一論述。
捌、據上論結，本件上訴一部為有理由，一部為無理由，依民事
    訴訟法第450條、449條第1項、第79條，判決如主文。
中　　華　　民　　國　　96　　年　　8　　月　　24     日
                  民事庭審判長法　官 蔡清遊
　　　　　　　　　　　　　　　法　官 朱光仁
　　　　　　　　　　　　　　　法　官 黃玉清
上開正本係照原本作成。
上訴利益如未逾新台幣150萬元，不得上訴三審。
中　　華　　民　　國　　96　　年　　8　　月　　26     日
                              書記官 黃月瞳